【裁判字號】    95,上訴,198
【裁判日期】    950418
【裁判案由】    偽造文書等
【裁判全文】
臺灣高等法院刑事判決                 95年度上訴字第198號
上  訴  人
即  被  告  己○○
上列上訴人因偽造文書等案件，不服臺灣桃園地方法院94年度訴
字第1205號，中華民國94年11月28日第一審判決（起訴案號：臺
灣桃園地方法院檢察署93年度偵緝字第365 號），提起上訴，本
院以簡式審判程序審理並判決如下：
    主  文
原判決撤銷。
己○○連續行使偽造私文書，足以生損害於他人，處有期徒刑
年陸月。
未扣案標單上偽造如附表編號1 至42所示之虛構會員簽名共肆拾
貳枚均沒收。
    事  實
一、緣己○○原為桃園縣桃園市東門國小之教師（現已退休），
    基於意圖為自己不法所有及行使偽造私文書之概括犯意，於
    民國88年間在東門國小等處，明知其財務已陷於困窘，並無
    召集互助會之真意，竟偽以召集互助會之詐術，向同為東門
    國小之教師或友人即丁○○、乙○○、甲○○、丙○○、戊○○等人佯稱招募互助會，使丁○○等人不疑有他乃參加入
    會，而己○○遂虛構如附表編號1 至42所示之42名會員及郭
    淑美（原僅參加一會，而己○○予以登載為二會）為上開互
    助會之會員，己○○並擔任會首，而會首連同真實會員54人
    （以會數計算，原判決誤載為53人）、虛構會員43人共計97
    名，會金每月新台幣（下同）1 萬元，採外標制，會期自民
    國88年8 月起至96年8 月止，每月1 日開標，開標地點在東
    門國小教室。己○○旋先於88年8 月以收取首會款之詐術，
    使丁○○、乙○○、甲○○、丙○○、戊○○等真實會員53
    人陷於錯誤各交付首會款1 萬元，己○○因之詐得53萬元。
    後己○○復承前意圖為自己不法所有之概括犯意，連續於附
    表所示時間，在互助會開標前，先於空白紙上偽填如附表所
    示之金額及虛構會員姓名之標單，於開標時以言詞向在場會
    員表示係何會員所出具之方式，依習慣表示擬投標會員競價
    投標之意思表示，以偽造如附表所示之各該虛構會員以該等
    金額競標之標單之準文書，再先後出示所偽造之標單予到場
    會員而行使共計42次，足生損害於虛構會員及前揭真實會員
    ，並連續向其他會員詐騙稱如附表所示虛構會員得標，使各
    次活會會員陷於錯誤以為如附表所示之虛構會員得標而於如
    數交付會款予己○○。己○○亦因而詐得活會款達2015萬元
    （起訴書誤算為3594萬7 千7 百元，原審誤計為1634萬元）
    。嗣於93年7 月5 日因真實會員馬海琳得標後，己○○不知
    去向，經己○○之女陳恩懿告知，始知上情。
二、案經丁○○、乙○○、甲○○、丙○○、戊○○訴由臺灣桃
    園地方法院檢察署檢察官偵查起訴。
    理  由
甲、程序方面：
    本件被告所犯者，非為死刑、無期徒刑、最輕本刑為三年以
    上有期徒刑之罪，或高等法院管轄第一審案件，被告於本院
    95年4 月4 日審判中，先就被訴事實為有罪之陳述（詳本院
    該日審判筆錄），經本院告知其簡式審判程序之旨，並聽取
    公訴人、被告之意見後，本院合議庭依刑事訴訟法第273 條
    之1 第1 項之規定，裁定以簡式審判程序進行審理。則依刑
    事訴訟法第273 條之2 規定，關於本案證據之調查，不受第
    159 條第1 項、第161 條之2 、第161 條之3 、第163 條之
    1 及第164 條至第170 條規定之限制，合先敘明。
乙、實體方面：
一、本院認定犯罪事實所憑之證據及理由：
(一)上開事實，業據被告己○○於本院坦認於上揭時、地有虛構
    如附表所示之會員及郭淑美（原僅一會，予以登載二會）共
    43名為前揭互助會會員，並偽造如附表所示之42名虛構會員
    名義署名於載有標息之標單持以競標而取得會款等情不諱，
    並據告訴人丁○○、乙○○、甲○○、丙○○、戊○○指訴
    綦詳，復有告訴人等提出之互助會得標單在卷可稽（94年度
    偵緝字第365 號偵查卷第35至36頁參照）。次查：參諸被告
    於88年8 月召集本件互助會之時，即因投資失利，財務已陷
    於困窘之境（詳附於偵查卷第85頁至87頁之被告答辯狀中所
    載），而被告於召集互助會之初，虛構會員列入互助會名單
    ，於總計97會（含會首）之互助會中，所虛構之會員竟達43
    會，顯見被告於召會之初即存有意圖為自己不法所有之意，
    否則被告虛構如此多名之會員，以被告之財力，如何支付每
    月高款至少43萬元之會款？足認被告係以召集互助會之詐術
    ，使告訴人丁○○、乙○○、甲○○、丙○○、戊○○等真
    實會員53人，誤被告確有召集互助會之真意，因之陷於錯誤
    而交付首會款，被告因而詐得首會款53萬元。
(二)又查被告於附表所示時間以附表所示42名虛構會員之名義偽
    造標單，持之行使競標而取得會款，使告訴人丁○○、乙○○、甲○○、丙○○、戊○○等真實會員53人，誤以係真正
    會員標得，因之陷於錯誤交付各該期之活會款。則被告意圖
    為自己不法之所有，詐取各該時尚屬活會之真實會員活會款
    ，亦甚明確。另被告行使偽造之附表所示虛構會員標單之私
    文書而標取會款，使各該虛構會員受有追償之危險，且使真
    實會員誤信投標者願負繳納死會之責，遂交付活會款，自足
    生損害於該虛構會員及告訴人等之真實會員。
(三)次按民法債編於88年4 月21日修正公布，並於89年5 月5 日
    施行，其中增訂第十九節之一「合會」（即互助會）一節，
    其中規範「稱合會者，謂由會首邀集二人以上為會員，互約
    交付會款及標取合會金之契約。其僅由會首與會員為約定者
    ，亦成立合會。」（民法第709 條之1 第1 項）惟於民法債
    編修正施行前成立之民間互助會，除有特別約定外，應僅係
    會首與會員訂立之契約，會員與會員間並無法律關係存在，
    而已得標會員，依據其與會首間之契約，無論何人得標，均
    有按期繳交會款之義務，故會首冒名盜標，其詐欺所得之款
    ，應僅限於未得標會員即活會會員繳納之會款。本件系爭合
    會成立於民法債編修正施行前即88年8 月間，已如前述，則
    系爭合會之法律關即互助會之契約僅存在於會首與會員間，
    換言之，被告以虛構會員冒標，所詐欺之款，應僅限於各期
    尚未得標之真實會員繳納之會款。而本件互助會係屬外標制
    ，各期活會會員所繳納者均僅1 萬元，再被告於附表所示時
    間以虛構會員冒標時，各該真實活會會員之會數亦均如附表
    實際活會員欄所載，故以此計算，被告各期所詐得之金額詳
    如附表「當期詐得金額」欄之記載，其總數並為2015萬元。
    檢察官所計算之詐得金額達3594萬7 千7 百元（檢察官係誤
    為活會員員所繳納者均包含標息），及原審所計算1634萬元
    （原審誤未將真實會員尚未得標前所交付之活會款計入），
    俱有誤會。
(四)從而，被告上揭自白核與事實相符，本件事證已臻明確，被
    告犯行洵堪認定。
二、論罪之理由：
(一)按民間互助會之標單，通常僅填寫一定之金額及姓名，如單
    從該記載內容上之形式觀之，殊無法瞭解其為何種用意之證
    明，而必須依據習慣或特約始足以表示該一定之金額即為標
    取會款之利息，該姓名即為標取會款之會員，故偽造該標單
    應認為係偽造刑法第220 條第1 項以文書論之私文書（最高
    法院74年度台上字第5612號判決意旨可資參照）。
(二)被告偽以召集互助會之詐術，向告訴人等53名真實會員詐取
    首會款，所為係犯刑法第339 條第1 項之詐欺取財罪；又冒
    用如附表所示之虛構會員名義署名，偽造標單行使，詐取會
    款，足以生損害於虛構會員及各次活會會員，其所為核係犯
    刑法第216 條、第220 條第1 項、第210 條之行使偽造準私
    文書罪、第339 條第1 項之詐欺取財罪。被告偽造如附表所
    示之虛構會員署名，為偽造準私文書之部分行為；又其偽造
    準私文書之低度行為，應為行使偽造準私文書之高度行為所
    吸收，均不另論罪。
(三)又被告各次偽造標單向各次活會會員行使並詐取財物，侵害
    多數人法益，各觸犯構成要件相同之罪名，應依想像競合犯
    之規定，各論以一詐欺取財及行使偽造準私文書罪。再被告
    先後多次行使偽造準私文書及詐欺取財犯行，時間均各自緊
    接，犯罪構成要件相同，顯各係基於概括犯意反覆為之，均
    為連續犯，各以一罪論均應依法加重其刑。被告所犯行使偽
    造準私文書及詐欺取財二罪間，有方法目的、原因結果之牽
    連關係，應依刑法第55條之規定，從一重之行使偽造準私文
    書罪處斷。
(四)起訴意旨固未及於被告向53名真實會員詐取首會款計53萬元
    部分，惟此部分與已起訴並經論罪之詐欺取財及偽造文書事
    實間具有連續犯及牽連犯之裁判上一罪關係，依諸審判不可
    分原則，本院自得併予審理，合此說明。
三、撤銷改判之理由：
(一)原審認被告犯罪明確予以論罪科刑，固非無見，惟查：原審
    漏未論及被告向真實會員詐取首會款53萬元之犯行；且就被
    告以附表所示之虛構會員冒標詐取會款之總額，誤核計僅為
    1634萬元等，均有未洽。被告上訴意旨認原審量刑過重，固
    無理由，惟原審判決既有上開可議，仍屬無可維持，應由本
    院撤銷改判。
(二)爰審酌被告擔任會首竟違背會員之信任而虛構會員達43人，
    並連續偽以其中42名虛構會員之名義冒標會款，前後詐得金
    額高達2015萬元，嚴重影響前揭互助會活會會員之生計，案
    發迄今雖已償還35萬3 千2 百元現金予告訴人，另協調死會
    會款263 萬7 百元、152 萬7 百元及111 萬元以清償告訴人
    （詳被告於本院所提出95年3 月29日上訴理由狀），然未與
    被害人等達成和解，另參以其犯罪動機、智識程度、生活狀
    況及犯後態度等一切情狀，原審檢察官雖以被告詐得金額達
    3594萬7 千7 百元而求處有期徒刑七年，惟其計算之詐欺金
    額既有誤算，業如前述，其求刑稍嫌過重，本院爰量處如主
    文第二項所示之刑。至被告供犯罪所用之偽造如附表所示之
    虛構會員署名之標單共42紙，既未扣案，且依一般民間習慣
    ，該等臨時書寫之標單多於開標後，因已完成投標目的而無
    其他作用，多丟棄滅失，當無將自己的犯罪證據予以保存之
    可能，應認毋庸為沒收之諭知；而被告於標單上所偽造之如
    附表所示各虛構會員之署名，應依刑法第219 條之規定，不
    問屬於犯人與否，均予宣告沒收。
丙、應適用之法條：
一、刑事訴訟法第369 條第1 項、第364 條、第273 條之1 、第
    299 條第1 項前段。
二、刑法第56條、第216 條、第220 條第1 項、第210 條、第33
    9 條第1 項、第55條、第219 條，罰金罰鍰提高標準條例第
    1 條前段。
本案經檢察官呂光華到庭執行職務。
中    華    民    國    95    年    4     月    18    日
                  刑事第十七庭審判長法  官  陳貽男
                                    法  官  高明哲
                                    法  官  許仕楓
以上正本證明與原本無異。
如不服本判決，應於收受送達後10日內向本院提出上訴書狀，其
未敘述上訴之理由者，並得於提起上訴後10日內向本院補提理由
書狀（均須按他造當事人之人數附繕本）。
                                    書記官  劉貞達
中    華    民    國    95    年    4     月    20    日
附錄本案論罪科刑法條全文
刑法第216 條：
行使第210 條至第215 條之文書者，依偽造、變造文書或登載不
實事項或使登載不實事項之規定處斷。
刑法第220 條第1 項：
在紙上或物品上之文字、符號、圖畫、照像，依習慣或特約足以
為表示其用意之證明者，關於本章及本章以外各罪，以文書論。
刑法第210 條：
偽造、變造私文書，足以生損害於公眾或他人者，處五年以下有
期徒刑。
刑法第339 條第1 項：
意圖為自己或第三人不法之所有，以詐術使人將本人或第三人之
物交付者，處五年以下有期徒刑、拘役或科或併科一千元以下罰
金。


司法院資訊處製作；財團法人民間司法改革基金會備份。
